【裁判字號】    90,上易,3623
【裁判日期】    901228
【裁判案由】    重利
【裁判全文】
臺灣高等法院刑事判決                            九十年度上易字第三六二三號
    上  訴  人
    即  被  告  辛○○
    選任辯護人  陳昭全
    上  訴  人
    即  被  告  戊○○
右上訴人因重利案件，不服臺灣台北地方法院八十九年度易字第二五七六號，中華民
國九十年六月十三日第一審判決（起訴案號：臺灣台北地方法院檢察署八十九年度偵
字第七０九號）提起上訴，本院判決如左：
    主  文
原判決撤銷。
戊○○共同連續乘他人急迫，貸以金錢，而取得與原本顯不相當之重利，處有期徒刑
陸月，併科罰金伍仟元，有期徒刑如易科罰金，罰金如易服勞役，均以佰元折算壹
日。
扣案之空白商業本票貳本、空白讓渡書壹份、空白讓渡書影本拾捌份均沒收。
辛○○無罪。
    事  實
一、戊○○綽號「布袋」與其址設台北市○○○路○段一四七巷一號七樓之二「國際
    紋身藝術館」所僱傭之員工丙○○（綽號「阿龍」，業經原審法院以重利罪判處
    徒刑確定）共同意圖牟取不法利益，並基於重利之概括犯意聯絡，於民國八十八
    年六月三十日起至同年七月六日止（起訴書誤繕為八十八年三月間起），由戊○○提供資金，並推由丙○○在中國時報分類廣告中刊登「駕照、身分證借款、票
    貼」，並以00000000號電話轉接至丙○○所使用之行動電話之方法聯絡
    ，圖趁他人急迫、輕率或無經驗而貸以金錢，並依每七日一期，每借新台幣（下
    同）一萬元，每期利息二千元，借款時即扣取第一期之利息之方法，而取得與原
    本不相當之重利（起訴書誤載為月息八十元）。其間於八十八年六月三十日，己○○因積欠信用卡刷卡簽帳費用急需用款，遂依戊○○、丙○○所刊登廣告，以
    電話與自稱「龍先生」之丙○○聯絡並議定借款二萬元，同日上午十時許，在台
    北市○○○路○段統領百貨後面「東站泡沬紅茶店」內，由丙○○先行扣取第一
    期利息四千元，將餘額一萬六千元交付己○○，並由己○○交付其所有車號第Ｃ
    ＧＬ－三二二號中華民國交通部機器腳踏車行車執照及簽發如附表編號依所示金
    額二萬元之本票、借據及第ＣＧＬ－三二二號機車之機車買賣契約書各一紙予丙○○為據，己○○嗣並依約支付二期利息予丙○○，但無力償還本金與其餘利息
    ；又於同年七月六日，丁○○因替友人作保，擔任連帶保證人，嗣因友人跑路躲
    債，債權人催討孔急，急需用錢，逼不得已，遂依戊○○、丙○○在報上所刊登
    廣告，以電話與自稱「張先生」之丙○○聯絡並議定借款五萬元，同日二十三時
    許，在前揭「東站泡沬紅茶店」內，由丙○○先行扣取第一期利息一萬元、手續
    費二千元，將餘額三萬八千元交付丁○○，並由丁○○交付其所有駕駛執照及簽
    發金額五萬元之本票、借據予丙○○為據，丁○○嗣於八十八年七月十三日交付
    一萬元利息，嗣並將借款全數清償，且取回上述文件；又於八十八年七月六日，
    庚○○因須繳納死會會錢、信用卡刷卡簽帳費用、信用卡貸款本息及個人信用貸
    款本息等急需用款，遂依戊○○、丙○○在報上所刊登廣告，以電話與戊○○聯
    絡並議定借款二十萬元，同日下午，在台北市文山區景文高級中學附近，由戊○○、丙○○先行扣取第一期利息二萬元，將餘額十八萬元交付庚○○，並由庚○○交付其所有身分證、車號第ＣＭ－九二六五號汽車行車執照、汽車新領牌照登
    記書、進口與貨物稅完稅證明書、克萊斯勒公司原始證件及簽發金額二十萬元之
    支票、金額二十萬元之本票、讓渡證書予戊○○為據，並另約定依每十日一期，
    每期利息五千元，於同年月十五日，庚○○償付上述本金，次日取回上述文件；
    同年月二十日，又因前述理由，急需用款，庚○○撥打戊○○前所留00000
    00000號行動電話號碼與戊○○再度聯絡並議定借款二十萬元，同日在前揭
    景文高級中學附近，由戊○○先行扣取第一期利息二萬元，將餘額十八萬元交付
    庚○○，二人並約定以相同利率、擔保條件借款，庚○○借款後，於同年月二十
    七日隨即還款；同年八月三十日，復因前述理由，急需用款，庚○○再撥打戊○○前開行動電話與戊○○聯絡並議定借款十五萬元，同日在前揭景文高級中學附
    近，由庚○○先行交付第一期利息二萬元，戊○○將十五萬元交付庚○○，並由
    庚○○交付其所有身分證（已由庚○○領回）、車號第ＣＭ－九二六五號汽車行
    車執照、汽車新領牌照登記書、進口與貨物稅完稅證明書、克萊斯勒公司原始證
    件及簽發如附表編號三、二所示金額十五萬元之支票、金額十二萬零七百元之本
    票、讓渡證書予戊○○為據，嗣警方接獲檢舉，向檢察官聲請核發搜索票，於八
    十八年九月十四日十四時三十分許，持搜索票前往台北市○○○路○段一四七巷
    一號七樓之一、同址七樓之二執行搜索，並在七樓之二扣得戊○○所有供其與丙○○預備從事重利放貸行為所用之空白商業本票一本、空白讓渡書一份、空白讓
    渡書影本十八份，與本案無關之昌鴻昇（即乙○○）郵政存簿儲金儲金簿一本、
    戊○○台灣中小企業銀行活期儲蓄存款存摺一本；在七樓之一扣得戊○○所有供
    其與丙○○預備從事重利放貸行為所用之空白商業本票一本，及戊○○與丙○○
    因重利行為而取得所有，具有債權憑證效用如附表所示本票二紙、借據、買賣契
    約書、讓渡證書各一紙，及己○○所有之機器腳踏車行車執照，庚○○所有之汽
    車行車執照、汽車新領牌照登記書、進口與貨物稅完稅證明書、克萊斯勒公司原
    始證件各一份，以及與本案無關之電話住址簿、名片整理簿、丙○○存款存摺四
    本、支票影本十八紙、賴石萬借據一紙、楊金勇簽發之支票一紙、台灣中小企業
    銀行永和分行支票一紙、筆記本一本、中國信託商業銀行城東分行支票二紙、房
    屋租賃契約書一份、內在通訊錄之電腦磁碟片一個、林玟玲所簽發之本票二紙、
    支票七紙、退票理由單八紙、丙○○世華聯合商業銀行通用印鑑卡一枚、辛○○
    中心診所醫院掛號證一枚。
二、案經台北市政府警察局移送台灣台北地方法院檢察署檢察官偵查起訴。
    理  由
壹、被告戊○○部分：
一、訊據上訴人即被告戊○○固坦承有於右揭時、地貸款予庚○○現款共五十一萬元
    ，但矢口否認有何重利行為，辯稱：放高利貸予己○○、丁○○是丙○○個人行
    為，與伊無關。伊雖借款予庚○○，但不是高利貸云云。
二、經查：
  (一)被告戊○○如何出資委請同案被告丙○○在中國時報刊登分類廣告，並出資提供
    同案被告丙○○於右開時地借款予己○○、丁○○，並收取利息之事實，業據同
    案被告丙○○於原審調查及本院調查時供稱：「．．．他們要做什麼，我就照他
    們的指示。戊○○有做地下錢莊，．．．」、「借出的錢都是戊○○給我的，他
    都是拿提款卡給我，他叫我開戶，把錢存在我戶頭裡，再從裡面提錢借出去」、
    「．．．，我送錢時都不會去記對方名字。我約送過三、四次錢。對方會先前寫
    好本票交給我帶回來。．．．」、「我們接借款電話是用行動電話，我曾經接到
    的借錢電話是行動電話，．．．。我有去收過三次利息，戊○○事先告訴要收到
    多少錢，我就去收，．．．」、「（是戊○○僱請你去報紙上刊登票貼廣告？）
    有，登過一次。」、「就是八十八年六月登了三天廣告，一天三百五十元或者是
    七百五十元。」、「（廣告內容是何人草擬？）內容很簡單，報紙上一打開來，
    都是有類似的廣告，我就是看別的刊登廣告來刊登，我是刊登在中國時報，是一
    個禮拜刊登星期一、三、五，共三天。」、「（你在廣告上寫00000000
    的電話是何人？）是轉接電話，是轉到我的易付卡手機，至於號碼我忘記了。」
    、「（為何你一下子自稱龍先生或者是張先生？）我當時剛來台北，我剛作這個
    行業，我知道是犯法，但是因為生活上，才掩飾身分，才自稱龍先生或是張先生
    。」、「（你有叫何人寫讓渡書？）我有叫己○○寫二萬元本票及寫機車的讓渡
    書，丁○○本來要他押身分證，他不要，他只有寫借據、本票及押一張駕照，後
    來有將駕照還給他，庚○○就是戊○○去接洽，我不清楚。」、「．．．，但是
    戊○○行蹤比較不定，據我知道是我及他有經營地下錢莊，因為戊○○的名字與
    演布袋戲的人同名，所以他就叫「布袋」的綽號，．．．」等語（見原審法院九
    十年度易緝字第一五一號卷第七頁、第八頁，本院九十年十二月十一日訊問筆錄
    第四頁至第六頁）；核與被害人己○○於警方調查時陳稱：「八十八年六月三十
    日我是看中國時報分類廣告刊登駕照借款，聯絡電話0000000000，聯
    絡人龍先生」、「我八十八年六月三十日，我在家裡打電話到00000000
    00，當時是乙位自稱『龍先生』與我通電話。我問他，駕照可否借款，他說可
    以，他問我叫什麼名字，．．．，我告訴他，要借二萬元，還信用卡。之後，他
    約我當日上午十點在忠孝東路統領百貨後面『東站泡沫紅茶店』見面，我就說好
    ，並依約定時間到達。我們二人碰面後，『龍先生』告訴我，利息七天乙期，借
    一萬元，七天要付利息二千元，借錢我要先扣乙期利息，所以我借二萬元，他給
    我一萬六千元，同時他拿空白本票乙張給我，叫我開立二萬元本票給他，並要我
    寫下借據，買賣契約書（機車）及機車行照等一併交給他」、「我從八十八年六
    月三十日後，我總共有付三期利息給龍先生，之後我就沒有再付利息給他，也沒
    有還他二萬元」、「龍先生他叫我利息到期前一天打00000000電話給他
    ，都是在東站紅茶店交給他。．．．」、「我當然知道利息很重，不過那時候是
    因為我加入健康食品傳銷及信用卡消費帳單需要用錢，不敢向父母親開口，才會
    找錢莊借錢」等語（見偵查卷第三一頁正面、反面、第三二頁正面、反面）；被
    害人丁○○於警方調查時陳稱：「我是看中國時報分類廣告欄有登身分證借貸，
    電話00000000後，就打電話過去，有一男子叫我留呼叫器號碼，會與我
    聯絡，當時我問他是不是可以借錢，．．．，他問我借多少，我回答借五萬元，
    他就約我當日晚十一點多在忠孝東路統領百貨後面有家『東站泡沫紅茶店』碰面
    ，我依約前往，碰面後他介紹自己姓『張』，．．．，我告訴他要借五萬元。他
    就告訴我利息七天一期，借一萬元要先扣二千元利息，我當時借五萬，他給我三
    萬八千元（一萬元是預扣利息，二千元是手續費），他又叫我開立本票五萬元乙
    紙給他（空白本票由他給我），並寫下借據，及拿走我的駕照」、「我在八十八
    年七月十三日有付一萬元利息給他，在第三期還未到，我就還他五萬元」、「是
    因為我之前朋友向人借貸，我當連帶保證人，後來我朋友跑路不知去向，對方向
    我催討，．．．」等語（見偵查卷第二七頁反面、第二八頁正面、反面）相符，
    並有己○○所交付其所有之車號第ＣＧＬ－三二二號中華民國交通部機器腳踏車
    行車執照、金額二萬元之本票、借據、第ＣＧＬ－三二二號機車之機車買賣契約
    書、丙○○在中興商業銀行忠孝分行帳號000000000000號綜合存款
    存摺一本、空白商業本票二本、空白讓渡書一份、空白讓渡書影本十八份扣案可
    稽。則被告戊○○就同案被告丙○○借款與己○○、丁○○之事實，應有犯意聯
    絡及行為分擔至明，彼等並向己○○、丁○○收取高額利息之事實，當堪認定。
    至被告戊○○於警訊供稱：00000000號電話係店內電話（見偵卷第十四
    頁正面），惟經原審法院向中華電股份有限公司函查該電話當時繳費方式，該公
    司函覆係在櫃檯繳費，原裝機地址為台北市○○○路○段三八七號三樓（見審卷
    第四九、五一頁），雖有不符，然經本院再向中華電信股份有限公司台北東區營
    運處服務中心函查該電話有無轉接至他支電話，經該服務中心函覆稱：該電話確
    有指轉電話等情，有該中心九十年十一月九日東服營九０字第四六九號函在本院
    卷可稽，是被告戊○○前揭警訊中之供詞並無瑕疵。
  (二)又被告戊○○確於右揭時地借款予庚○○，並收取利息之事實，業據被告戊○○
    於警方調查、檢察官偵查及本院調查時供稱：「．．．，庚○○身分證、行照、
    本票、車子讓渡書等是我借錢給他，扣留證件及叫他開給我的。．．．。空白讓
    渡書也是有人借錢時，請他寫下車子或其他抵押品之讓渡，以方便如果無力償還
    時，可以就抵押品償還。．．．」、「我是八十八年七月六日有在公司接到庚○○來電借錢，我有借他二十萬元，並叫他留下身分證、正本、汽車行照原始證件
    及本票乙張，面額二十萬元，及讓渡書給我，之後他有還我，又陸續向我借二、
    三次，．．．，至於經營錢莊是從八十八年六月開始，是我店內丙○○有去登報
    ，．．．」、「（你借錢給庚○○，利息如何計算？）我借他二十萬元，利息每
    十天一期，二十萬元，每十天，他要付我五千元利息，．．．」、「二十萬元，
    二個月拿他二萬五千元」、「（利息是否十天五千元？）是的」、「（你是否找
    丙○○刊登報紙？）是的，是在八十八年六月登，我是登載小額借款，利息部分
    是一萬元收壹仟五百元，是先扣除利息，十天支付一期，我是在之一經營，只有
    壹支電話，那隻電話號碼我已忘記了，丙○○如何弄我不清楚，都是我拿錢出來
    ，約十萬元，00000000是轉接過去。」、「（客戶借款的理由？）是因
    客戶遭債權人催款很急，所以來借。」、「（你給丙○○什麼好處？）．．．，
    有時我拿二、三千或者四、五千元給他。」、「（為何有想做金錢借貸業務？）
    當時手上二十萬元，想賺點利息。」、「（你何時叫丙○○登報？）八十八年六
    月份登了一、二天的中國時報，登報的錢是我出的，一天七百多元，我不知道登
    載在第幾版，內容我看報紙上學得。」、「（電話打給你或者丙○○？）都是丙○○在接電話，我再拿錢給丙○○。」等語（見偵查卷第十三頁正面、反面、第
    十四頁正面、第六五頁反面、第六六頁正面，本院九十年十月三十日訊問筆錄第
    三頁、第四頁、九十年十一月十二日訊問筆錄第二頁）不諱，且經被害人庚○○
    於警方調查時指稱：「我是在八十八年七月六日看中國時報分類廣告有刊登票貼
    、劉小姐、電話00000000後，我就打電話過去，向對方表明我要借錢，
    並問利息怎麼算，對方是一男子聲音，他就要我留電話，會有人跟我聯絡，．．
    ．，我當時回答他，我要借二十萬元。．．．，我們見面後，他告訴我利息每十
    天為一期，借錢先扣四萬，我問他能不能算便宜一點，他就問我有沒有不動產可
    以抵押，我說我有乙部車子，他就叫我去把車開來，順便帶行照、原始證件、身
    分證來。之後他就說可以給我優待先扣二萬，我拿他十八萬的同時，我也把行照
    、原始證件、身分證正本給他，我又開乙張個人支票二十萬元給他，他又從文具
    行買了一本空白商業本票及讓渡契約書，叫我再開乙張商業本票二十萬元給他，
    他簽了無力償還時，車子過戶給他的讓渡書給他，他同時也告訴我，以後每十天
    要給他五千元利息，我也問他利息要跟誰聯絡，他就給我行動電話000000
    0000，叫我打這個電話找黃先生」、「第二次是八十八年七月二十日，我還
    第一次二十萬元後，我又周轉不靈，就又打0000000000找黃先生要再
    借二十萬元，我備齊行照、原始證件、身分證正本、支票（二十萬元），也簽了
    本票（二十萬元）、讓渡書後，他就給我十八萬元，言明條件照舊」、「第三次
    是八十八年八月三十日，我向黃先生告知，我要借十五萬元，他說可以，條件照
    舊」、「．．．，是我第三次向黃先生借款時，交給他的，當時我交給他的支票
    面額是十五萬元，本票是十七萬零七百元。因為我實拿十五萬元，預扣利息，我
    用現金給黃先生」、「是因為我玩股票賠錢套牢，錢借朋友被倒掉，汽車貸款、
    飼養寵物等種種因素，大概負擔二百二十萬元債務，所以每月才要十一萬多元利
    息（銀行利息）」等語（見偵查卷第三七頁反面、第三八頁正面、反面、第三九
    頁正面、反面）無訛，並有庚○○於借款時所交付之車號第ＣＭ－九二六五號汽
    車行車執照、汽車新領牌照登記書、進口與貨物稅完稅證明書、克萊斯勒公司原
    始證件、讓渡證書及如附表編號二所示金額十二萬零七百元之本票扣案可稽（詳
    偵查卷第四四頁至第四九頁），以及贓物認領保管單（偵查卷第四二頁）、庚○○中華民國身分證影本（偵查卷第四三頁）、搜索扣押證明筆錄（收據，證明）
    （偵查卷第五十頁）、搜索票（偵查卷第五一頁）各一紙在卷可稽。被告戊○○
    與庚○○間確有上開借貸並收取高額利息之事實，堪以認定。被告戊○○辯稱：
    伊借款與庚○○，為朋友間借貸云云，核與事實不符，否則被害人庚○○何須質
    押證件並開立支票、本票等，被告戊○○始允為借款。
  (三)依被告戊○○、同案被告丙○○、被害人己○○、丁○○、庚○○前揭所供，被
    告戊○○係於八十八年六月三十日借款二萬元給被害人己○○，並預扣利息四千
    元；被告戊○○又於八十八年七月六日借款五萬元給被害人丁○○，並預扣利息
    一萬元；按借款二萬元七日，預扣利息四千元，則一日利息為五百七十一元，換
    算一年利息則為二十萬八千四百十五元，則年利率為百分之一千零四十二；次按
    借款五萬元，預扣利息一萬元，一日利息為一千四百二十八元，換算一年利息則
    為五十二萬一千二百二十元，年利率為百分之一千零四十二。另被告戊○○於八
    十八年七月六日、同年月二十日、同年八月三十日分別借款二十萬元、二十萬元
    及十五萬元給被害人庚○○，並各預扣利息二萬元，則一日利息為二千八百五十
    七元，換算一年利息則為一百零四萬二千八百零五元，年利率為百分之五百二十
    一及百分之六百九十五，比諸當時一般銀行信用貸款放款利息約年息百分之十左
    右，或民法第二百零五條所規定之年息百分之二十者，及民間借貸利息約年息百
    分之二十四至三十六，均高出甚多。是被告戊○○所取得之利息顯與原本不相當
    。
  (四)又被害人己○○因積欠信用卡刷卡簽帳費用急需用款；被害人丁○○因替友人作
    保，擔任連帶保證人，嗣因友人跑路躲債，債權人催討孔急，急需用錢；被害人
    庚○○因須繳納死會會錢、信用卡刷卡簽帳費用、信用卡貸款本息及個人信用貸
    款本息等急需用款，才向被告戊○○、同案被告丙○○借款，已如前述，並有己○○、丁○○、庚○○警訊筆錄在卷可稽，即被告戊○○於本院調查時亦坦認：
    「是因客戶遭債權人催款很急，所以來借」等語（見本院九十年十月三十日訊問
    筆錄第四頁），可見被告戊○○係乘他人急迫貸以金錢，而取得與原本顯不相當
    之重利。再徵諸被告戊○○係以刊登報紙方式招攬借款客戶，並需預扣第一期利
    息、填具本票、扣押身分證、駕駛執照或、行車執照等情觀之，顯與一般民間所
    稱「放高利貸」之經營方式相若，自應該當刑法第三百四十四條所規範之重利罪
    犯行。被告戊○○犯行已臻明確，應予依法論科。
三、被告戊○○乘被害人急需用錢，貸予被害人金錢，而收取與原本顯不相當之高額
    利息，核其所為，係犯刑法第三百四十四條之以乘他人急迫貸以金錢，而取得與
    原本顯不相當之重利罪。被告戊○○與丙○○就上述行為，有犯意聯絡及行為分
    擔，均為共同正犯。被告戊○○先後五次重利行為，時間緊接，犯罪構成要件相
    同，顯係基於概括犯意反覆為之，為連續犯，以一罪論，並依法加重其刑。
四、原審以被告戊○○罪證明確，據以論罪科刑，原非無見。惟查：(一)原判決認定被
    告辛○○亦與被告戊○○、丙○○等共犯，尚有未洽，理由詳如後述；(二)原判決
    未將扣案之空白商業本票貳本、空白讓渡書壹份、空白讓渡書影本拾捌份宣告沒
    收，亦有未洽（沒收部分詳如後述）。被告戊○○上訴雖未提及，但原判決關於
    被告戊○○部分，既有上開違誤，自無足維持，應將原判決關於被告戊○○部分
    撤銷改判。爰審酌被告戊○○之素行紀錄，本次犯罪動機、目的、手段、趁人急
    迫而放款索取重利所生危害不淺及犯罪後坦承犯行，頗表悔悟等一切情狀，量處
    如主文第二項所示之刑，並依修正後刑法第四十一條第一項前段諭知易科罰金及
    易服勞役之折算標準。
五、公訴意旨另略以：被告戊○○乘不特定人需款孔急，陷於急迫之際，分別貸予款
    項、收取高額利息，因認被告戊○○此部分亦涉刑法第三百四十四條重利罪嫌。
    然依據卷內資料並無此部分事證，且被告戊○○貸款之時間、地點、次數、以及
    對象均闕如，本院無從查證，且另又查無其他積極之證據足認被告戊○○確有此
    部分連續重利之情事，被告戊○○此部分犯罪尚屬不能證明，惟公訴人認此部分
    與前開論罪科刑部分具有連續犯之關係，為裁判上一罪，故不另為諭知無罪之判
    決，附此敘明。
六、扣案之空白商業本票二本、空白讓渡書一份、空白讓渡書影本十八份，均係被告
    戊○○所有，業據被害人庚○○於警訊中指陳在卷，且係預備供其與丙○○犯罪
    所用之物，應依刑法第三十八條第一項第二款規定宣告沒收。另附表所示己○○
    、庚○○所簽發之本票二紙，及借據、買賣契約書、讓渡證書、己○○所有之機
    器腳踏車行車執照，庚○○所有之汽車行車執照、汽車新領牌照登記書、進口與
    貨物稅完稅證明書、克萊斯勒公司原始證件各一份，及庚○○簽發未扣案之如附
    表編號三所示支票，係被害人己○○、庚○○向被告戊○○、同案被告丙○○借
    款所交付，具有債權憑証效用，雖其金額高於借款數額，但於借款原本及法定最
    高利息範圍內，債權人仍得持之為借款憑証，且於債務人清償借款債務後，被告
    戊○○更有返還借款人之義務，故該作為借款憑據之本票、借據、讓渡書、行車
    執照等，尚難認係被告戊○○因犯罪所得之物，自不併諭知沒收。至另扣案之昌
    鴻昇（即乙○○）郵政存簿儲金儲金簿一本、戊○○台灣中小企業銀行活期儲蓄
    存款存摺一本、電話住址簿、名片整理簿、丙○○存款存摺四本、支票影本十八
    紙、賴石萬借據一紙、楊金勇簽發之支票一紙、台灣中小企業銀行永和分行支票
    一紙、筆記本一本、中國信託商業銀行城東分行支票二紙、房屋租賃契約書一份
    、內在通訊錄之電腦磁碟片一個、林玟玲所簽發之本票二紙、支票七紙、退票理
    由單八紙、丙○○世華聯合商業銀行通用印鑑卡一枚、辛○○中心診所醫院掛號
    證一枚，均未能證明與本件重利犯行有關，該部分亦不為沒收之諭知。
貳、被告辛○○部分：
一、公訴意旨略以：被告辛○○與戊○○、丙○○共同基於意圖牟取不法重利之概括
    犯意，自民國八十八年三月間起，在台北市○○○路○段一四七巷一號七樓之一
    租屋處，以每一萬元為單位，每七日為一期，收取月息八十元之重利，並扣除首
    期利息再付款之方式，且在中國時報刊登「０二─00000000（電話號碼
    ）─駕照、身分證借款、票貼」之廣告，乘己○○、丁○○、庚○○等及不特定
    人需款孔急，陷於急迫之際，分別貸予款項、收取高額利息，因認被告辛○○與
    戊○○、丙○○共涉刑法第三百四十四條重利罪嫌。
二、按犯罪事實應依證據認定之，無證據不得推定其犯罪事實；又不能證明被告犯罪
    者，應諭知無罪之判決，刑事訴訟法第一百五十四條及第三百零一條第一項，分
    別定有明文。又犯罪事實之認定，應憑真實之證據，倘證據是否真實尚欠明確，
    自難以擬制推測之方法，為其判斷之基礎；而認定犯罪事實之證據係指足以認定
    被告確有犯罪行為之積極證據而言，該項證據自須適合於被告犯罪事實之認定，
    始得採為斷罪資料（最高法院五十三年度臺上字第六五六號、二十九年上字第三
    一０五號判例意旨參照）。且刑事訴訟上證明之資料，無論其為直接或間接證據
    ，均須達於通常一般之人均不致有所懷疑，而得確信其為真實之程度，始得據為
    有罪之認定，若其關於被告是否犯罪之證明未能達此程度，而有合理懷疑之存在
    ，致使無從形成有罪之確信，根據「罪證有疑，利於被告」之證據法則，即不得
    遽為不利被告之認定，亦經最高法院著有七十六年度臺上字第四九八六號判例可
    資參照。其以情況證據（即間接證據）斷罪時，尤須基於該證據在直接關係上所
    可證明之他項情況事實，本乎推理作用足以確證被告有罪，方為合法，不得徒憑
    主觀上之推想，將一般經驗上有利被告之其他合理情況逕予排除，此觀諸最高法
    院三十二年上字第六七號判例意旨自明。又告訴人之指訴，係以使被告受刑事訴
    追為目的，是以告訴人之指訴為證據方法，除其指訴須無瑕疵，且應有查與事實
    相符之佐證，始得資為判決之基礎（最高法院五十二年度臺上字第一三００號判
    例意旨參照）。
三、本件公訴人認被告辛○○涉右揭罪嫌，係以(一)被害人己○○、丁○○、庚○○之
    指述；(二)證人乙○○、甲○○於警訊中之證述；(三)本票、借據、讓渡書、行照及
    客戶資料等物品扣案可證，為其論據。惟經訊據上訴人即被告辛○○堅決否認有
    與戊○○、丙○○共犯本件重利犯行，辯稱：伊並沒放高利貸，且不知丙○○在
    紋身店內是否有做高利貸，伊也沒去登廣告。起訴書所說的三個人，伊都不認識
    。紋身店電話是00000000，不是00000000。乙○○的筆錄是警
    察寫好，叫他簽名的。伊在警訊中所說戊○○有去幫他乾姐收錢，不是指庚○○
    那筆錢，是貨款等語。
四、經查：
  (一)被害人己○○於警訊時陳稱：「我八十八年六月三十日我在家裡打電話到（０二
    ）00000000，當時是乙位自稱龍先生與我通電話。．．．」、「龍先生
    就是丙○○．．．」等語（見偵查卷第三一頁反面、第三二頁反面）；被害人丁○○於警方調查時指稱：「我是看中國時報分類廣告欄有登身分證借貸，電話：
    00000000後，就打電話過去．．．」、「（警方提示你丙○○相片，是
    否就是你借錢的對象，你可以指認嗎？）是他沒錯，我可以確認」等語（見偵查
    卷第三四頁反面、第三五頁反面）；被害人庚○○於警方調查及檢察官偵查中指
    稱：「我是在八十八年七月六日看中國時報分類廣告有刊登票貼、劉小姐、電話
    00000000後，我就打電話過去，對方是一男子的聲音，．．．，他就給
    我行動電話0000000000，叫我打這個電話找黃先生。」、「（警方提
    示戊○○照片，是否就是與你接洽，使用0000000000之黃先生本人？
    你可以確認嗎？）沒錯就是他，我可以確認」、「（向那個人借？）戊○○，我
    都是跟他接觸」等語（見偵查卷第三七頁反面、第三八頁正面、反面、第三九頁
    反面、第八二頁反面），綜核上述三位被害人之指述，彼等均係打000000
    00號電話與經營錢莊之人聯絡，而被害人所指述接觸之人僅有被告戊○○、丙○○二人，並無被告辛○○參與其中。又被告辛○○所經營之「國際紋身藝術館
    」之聯絡電話號碼為00000000號、00000000號，並無上開00
    000000號，業據被告辛○○於警訊中供承在卷，且經原審法院向中華電股
    份有限公司函查該電話當時繳費方式，該公司函覆係在櫃檯繳費，該00000
    000號原裝機地址為台北市○○○路○段三八七號三樓（見審卷第五一頁），
    是以除非該電話指定轉接至被告辛○○經營之前開藝術館內00000000、
    00000000之電話號碼，否則被告或證人乙○○無從接聽到客戶打來借款
    之電話。況據中華電信股份有限公司台北東區營運處服務中心函覆本院稱：「本
    中心系統指轉電話係由用戶端隨時設定並可隨時取銷，目前該號（即00000
    000）已於八十八年十二月十六日欠費拆機，有關轉接電話已無法查詢」，是
    以亦無證據證明地下錢莊之電話00000000號係轉接到「國際紋身藝術館
    」前開二支電話，因此地下錢莊00000000之電話既未轉接到「國際紋身
    藝術館」店內之電話，則被告辛○○、證人乙○○於國際紋身藝術館內豈可能接
    聽到他人打至台北市○○○路○段三七八號三樓之二七四九四二走二之電話？又
    同案被告丙○○於原審及本院調查時明白供稱：該00000000係轉接至伊
    使用易付卡之行動電話等情（見原審九十年度易緝字第一五一號卷第八頁，本院
    九十年十二月十一日訊問筆錄第四頁），參以己○○、丁○○撥打前開報上刊登
    借貸之電話，均由自稱「龍先生」、「張先生」者接聽電話，而同案被告丙○○
    於本院調查時亦自承：伊為掩飾身份，方自稱「龍先生」、「張先生」等語（見
    本院同上筆錄第五頁），是被告辛○○或證人乙○○顯未接獲上開三位被害人之
    電話。
  (二)又證人乙○○於警方調查時固證稱：「．．．，至於錢莊部分是由辛○○、戊○○及丙○○共同經營」、「．．．，另外我有接到客戶打電話借錢，我會留下他
    的聯絡電話後，再告訴『阿仁』、『布袋』、『阿龍』，由他們直接與客戶聯絡
    」、「．．．，我除了接電話外，另也替阿仁．．．將借款人的姓名、身分證統
    一編號、住址、電話、出生年月日等資料輸入電腦鍵檔」、「我知道的有庚○○
    及己○○二人，其餘的我沒有接到電話」等語（見偵查卷第十八頁正面、反面、
    第十九頁反面），然己○○撥打之款電話係由自稱「龍先生」之丙○○接獲，而
    庚○○係與自稱黃先生之戊○○接洽，且上開00000000之電話並未轉接
    到「國際紋身藝術館」店內之電話，證人乙○○於國際紋身藝術館內亦不可能接
    獲庚○○之借款電話，是以證人乙○○上開證詞，顯與事實不符，已不得採為不
    利於被告之證據。況證人乙○○於檢察官偵查時，隨即改稱：「（放高利貸誰在
    做？）丙○○」、「（為何在警局說丙○○、戊○○及辛○○？）警方在刺青館
    有打我，害怕」、「有接到刺青問價錢，沒接到借錢電話」等語（見偵查卷第九
    七頁反面、第九八頁正面），嗣於本院調查時更證稱：伊並未接到這支0000
    0000客人要借款的電話、辛○○並未要求伊或丙○○將借款客戶資料輸入電
    腦，且未看到辛○○與戊○○、丙○○商討登報事宜等情（見本院九十年十月三
    十日訊問筆錄第四頁至第六頁），是本案要難徒以證人乙○○於警訊中有瑕疵之
    證詞，即入被告辛○○於罪。
  (三)證人即國際紋身館紋身師傅甲○○於警方調查時證稱：「．．．．。而且做地下
    錢莊。我祇是負責紋身工作，如有客人要紋身，我才過去」、「．．．，借貸利
    息方面我不清楚，只知道有在經營」、「（乙○○）負責看店及接聽電話，轉達
    紋身及地下錢莊及瑣事」等語（見偵查卷第二六頁反面、第二七頁正面）；惟其
    於檢察官偵查時則改稱：「（誰在做地下錢莊？）他們事情我不是很瞭解」、「
    （辛○○以前有常去辦公室？）沒有。都是戊○○在負責，是外號布袋在負責」
    、「丙○○是之後才來，不知丙○○與他們關係」、「（辛○○有與他們談錢的
    事情？）沒有」、「（有無在現場看過他們放高利貸？）沒親眼看過」等語（見
    偵查卷第一０六頁正面、反面），顯然證人甲○○僅係有客人要紋身時，才由乙○○以電話聯絡伊前往，甲○○對店內誰在經營借貸業務並不清楚，並無法明確
    指證被告辛○○有參與金錢借貸業務。
  (四)再者，同案被告丙○○於原審及本院查時，均一致供稱：「戊○○有做地下錢莊
    ，辛○○部份我不清楚。」、「借出的錢都是戊○○給我的。．．．，我不知道
    借款利息如何計算。我有去收過三次利息，戊○○事先告訴要收到多少錢，我就
    去收，辛○○和戊○○都是紋身館老闆。借款事宜，辛○○沒跟我交代過。」、
    「（戊○○有與辛○○合夥經營紋身館？）有，但是戊○○行蹤比較不定，據我
    知道是我及他（即戊○○）有經營地下錢莊．．．，另外辛○○他是紋身館的老
    闆，偶爾會去紋身館看一下，其他的時間我沒有看到他，我不知道他作何事」、
    「（辛○○有無出一部分錢？有無分到錢？）沒有，他應該沒有幫我接電話」等
    語（見原審九十年度易緝字第一五一號卷第七頁、第八頁，本院九十年十二月十
    一日訊問筆錄第六頁、第七頁），從而被告辛○○辯稱：並未參與經營借貸業務
    即屬可信。雖被告辛○○事後知悉被告戊○○等有經營借貸業務，但其既未出資
    ，亦未與被害人接觸，借貸或收取利息，復查無證據其有彰顯違法之外觀，衡諸
    一般社會經驗法則，尚難遽認被告辛○○事後知悉且單純未加阻止，必有收取重
    利之主觀意思，更難據此認定參與被告辛○○必有重利犯行之共同犯意聯絡或行
    為分擔。
  (五)另扣案如事實欄所示證物，僅辛○○中心診所醫院掛號證一枚屬被告辛○○所有
    ，其餘證物均查無證據足資證明與被告辛○○有關，此外復無其他積極證據，足
    資證明被告辛○○有參與重利之犯行，不能證明被告辛○○犯罪。
五、原審不察而為被告辛○○重利之有罪判決，尚有未洽，被告辛○○上訴意旨指摘
    原判決此部分不當為有理由，應由本院將原判決此部分撤銷，改諭知被告辛○○
    無罪之判決。
據上論斷，應依刑事訴訟法第三百六十九條第一項前段、第三百六十四條、第三百零
一條第一項前段、第二百九十九條第一項前段，刑法第二十八條、第五十六條、第三
百四十四條、第三十八條第一項第二款、第四十一條第一項前段、第四十二條，罰金
罰鍰提高標準條例第一條前段、第二條，判決如主文。
本案經檢察官曾忠己到庭執行職務。
中      華      民      國      九十      年    十二    月    二十八    日
                              臺灣高等法院刑事第六庭
                                  審判長法  官  陳  春  秋
                                        法  官  黃  國  忠
                                        法  官  徐  培  元
右正本證明與原本無異。
不得上訴。
                                        書記官  秦  仲  芳
中      華      民      國     九十一   年     一       月     二       日
附錄    本判決論罪科刑法條：
刑法第三百四十四條
乘他人急迫、輕率或無經驗貸以金錢或其他物品，而取得與原本顯不相當之重利者，
處一年以下有期徒刑、拘役或科或併科一千元以下罰金。


司法院資訊處製作；財團法人民間司法改革基金會備份。
